【裁判字號】    95,上易,919
【裁判日期】    950630
【裁判案由】    過失致死
【裁判全文】
臺灣高等法院刑事判決                 95年度上易字第919號
上  訴  人  臺灣士林地方法院檢察署檢察官
被      告  乙○○
上列上訴人因被告過失致死案件，不服臺灣士林地方法院93年度
易字第912號，中華民國95年3月16日第一審判決（起訴案號：臺
灣士林地方法院檢察署93年度偵字第9068號），提起上訴，本院
判決如下：
    主  文
上訴駁回。
    理  由
一、本案經本院審理結果，認第一審判決以上訴人即被告乙○○
    係犯刑法第276條第1項之過失致死罪，並審酌被告身為寵物
    之飼主，對該寵物本有看管約束之責，況被告飼養之地點位
    在人多擁擠、交通繁忙之臺北市區，稍一不慎，即有可能因
    動物之野性及莽撞而殃及無辜，其竟疏於管理，放任寵物四
    處遊走，顯然欠缺飼養寵物之正確觀念，惟本件死亡車禍之
    發生，除因被告之過失行為外，被害人李曾敬違規超速行駛
    及疏未注意車前狀況，亦為肇事之重要因素，又被告於原審
    準備程序中曾表示願賠償被害人家屬新台幣50萬元，惟告訴
    人未能接受，致未達成和解，及其過失程度、生活狀況、品
    行、智識程度、犯罪後態度等一切情狀，判處「乙○○因過
    失致人於死，處拘役伍拾日，如易科罰金，以佰元折算壹
    日。」。認事用法及量刑均無不當，應予維持，並引用第一
    審判決書記載之事實、證據及理由（如附件判決書）。
二、檢察官循告訴人之請求上訴意旨略以：「本件車禍事故，係
    因被告乙○○疏縱犬隻在道路奔走妨害交通，導致死者李曾
    敬之機車撞擊犬隻因而倒地，死者因顱內出血送醫不治死亡
    。本件車禍事故確實是被告疏縱犬隻在道路上奔走妨害交通
    所導致，死者並無超速駕車之過失問題，現場之刮地痕係因
    死者倒地後，雙手仍緊握機車把手之加油線，導致該機車倒
    地後仍持續往前行駛，因而留下現場之刮地痕，該刮地痕並
    非死者超速行駛，機車倒地後因超速行駛仍持續滑行所造成
    ，死者並無過失，原審竟認為本件車禍事故，死者違規超速
    行駛及疏未注意車前狀況亦為肇事之原因，顯有違誤」云云
    。
三、經查：原審認事用法均無不合，量刑亦稱允當，已如前述。
    且本審蒞庭檢察官亦認為「證人許億先證述死者係黃燈衝出
    車道，撞到被告所有的狗，跌倒之後撞到路邊車輛就沒有動
    ，可知死者當時確實車速過快。如果當時死者沒有車速過快
    的情形，可能就不會有本案死亡事故的發生。原審判處被告
    拘役五十天，公訴人認為適當，民事訴訟部分應請兩造在民
    事訴訟中去請求。」、「請維持原審判決。」。又刑事訴訟
    程序除非有提起刑事附帶民事訴訟，否則並不處理民事賠償
    責任問題，刑事法院亦無需判定賠償責任之歸屬，民事賠償
    問題應由被害人另行循法院民事程序請求。被害人家屬請求
    檢察官上訴意旨執前詞，以被害人因被告之過失死亡，迄未
    付賠償金，原審判決尚認定被害人有超速之過失，僅判決被
    告拘役伍拾日，並得易科罰金，量刑顯屬過輕云云；指摘原
    裁定不當，為無理由，應予駁回。
據上論斷，應依刑事訴訟法第373條、第368條，判決如主文。
本案經檢察官林秀濤到庭執行職務。
中    華    民    國    95    年    6     月    30    日
                  刑事第六庭  審判長法  官  林  堭  儀
                                    法  官  蔡  聰  明
                                    法  官  王  炳  梁
以上正本證明與原本無異。
不得上訴。
                                    書記官  潘  大  鵬
中    華    民    國    95    年    7     月    3     日
附錄：本案論罪科刑法條全文
刑法第276條：
因過失致人於死者，處2年以下有期徒刑、拘役或2千元以下罰金
。
附件：
臺灣士林地方法院刑事判決               93年度易字第912號
公  訴  人  臺灣士林地方法院檢察署檢察官
被      告  乙○○  女  31歲（民國○○年○月○○日生）
                    身分證統一編號：Ｚ000000000號
                    住臺北市○○區○○路3段256巷2號
上列被告因過失致死案件，經檢察官提起公訴（93年度偵字第90
68號），本院判決如下：
    主  文
乙○○因過失致人於死，處拘役伍拾日，如易科罰金，以佰元
折算壹日。
    事  實
一、乙○○自民國89年10月起，在臺北市○○區○○路3 段256
    巷2 號自宅內飼養黑狗1 隻，本應注意妥善管理，不得任意
    疏縱犬隻在道路上奔走妨害交通，以免影響公眾通行之安全
    ，且亦無不能注意之情事，竟疏未注意看管，放任該隻黑狗
    隨意閒蕩，嗣於93年6 月4 日凌晨0 時5 分許，該隻黑狗遊
    蕩至臺北市○○區○○路3 段234 號前道路東往西方向內、
    外側車道分隔線時，適李曾敬騎乘車牌號碼LOZ-940 號重型
    機車超速行駛且疏未注意車前狀況行經該處，見狀閃避不及
    而衝撞該隻黑狗，機車並失控倒地滑行，致李曾敬頭部撞擊
    合法停放於路邊之車輛底部，因顱內出血送醫後不治死亡。
二、案經臺灣士林地方法院檢察署檢察官自動檢舉及由被害人李
    曾敬之父甲○○訴由該署檢察官偵查起訴。
    理  由
一、訊據被告乙○○固坦承有飼養前述黑狗之事實，惟否認有何
    過失致死之犯行，辯稱：依本件車禍現場狀況及傷亡情形推
    斷，應係有1 台車先撞到該隻黑狗後緊急煞車，李曾敬再撞
    到該車而倒地，縱非如此，本件車禍亦係因李曾敬違規超速
    及無照駕駛所造成，不能完全歸咎於其所飼養之黑狗，被告
    亦無需負過失致死之罪責云云。然查：
  (一)乙○○自89年10月間起，即在其位於臺北市○○區○○路3
    段256 巷2 號之自宅內飼養黑狗1 隻，又該隻黑狗於93年6
    月4 日凌晨0 時5 分許，在臺北市○○區○○路3 段234 號
    前遭撞擊死亡等情，均為被告乙○○所自承，並有寵物登記
    管理查詢資料明細表（見94年度偵字第405 號偵查卷第39頁
    ）、臺北市政府動物狂犬病預防注射證明手冊（見93年度偵
    字第9068號偵查卷第50頁）、照片3 張（見94年度偵字第
    405 號偵查卷第36-38 頁）等附卷可稽，及扣案之寵物項圈
    1 條足資佐證，是本件車禍中死亡之黑狗，確係被告所飼養
    ，堪可認定。
  (二)再按「寵物出入公共場所或公眾得出入之場所，應由七歲以
    上之人伴同，並採取適當防護措施。具攻擊性之寵物出入公
    共場所或公眾得出入之場所，應由成年人伴同，並採取適當
    防護措施。」動物保護法第20條第1 、2 項定有明文；又「
    任何人不得疏縱或牽繫畜禽在道路奔走妨害交通。」道路交
    通安全規則第140 條第7 款亦定有明文。揆其立法意旨，即
    在於避免並無法規意識、亦無路權觀念之動物，在無人看管
    或看顧不周之情況下，任意行走於道路，造成往來交通之危
    險，故課予動物之所有人或監護者隨時注意該動物之動態，
    不得使其妨害交通之義務，是本件被告既有飼養該隻黑狗之
    事實，自應承擔前述監控管理之注意義務。經查：被告係將
    該隻黑狗飼養於住處1 樓，白天打開大門，任由其自由進出
    ，晚上睡覺時，始將大門關閉，平時未以鍊子拴繫，亦未將
    之放置於籠子內，且於93年6 月3 日即本件車禍發生前1 天
    ，該隻黑狗亦係自由活動、未受拘束，惟當天晚上6 點左右
    被告欲餵食時，即未見到該隻黑狗，入睡前黑狗仍未回家，
    其遂將大門關閉等情，業據被告自承在卷（見本院卷第73-
    75 頁）， 足見被告對於該隻黑狗之行為動態，乃採取完全
    放任之態度，非但出入公共場所無人伴同，亦無任何管理控
    制措施，則其對於所飼養之黑狗，並未盡前述法規所定之注
    意義務，至為明確。又被告雖稱該隻黑狗於車禍發生前晚，
    即未回家進食，其晚上10點多有去尋找，但未尋獲云云，然
    查，本件車禍發生之時間為93年6 月4 日凌晨0 時5 分，距
    被告所稱開始尋找黑狗之時間僅相隔約2 小時，且車禍發生
    之地點與被告住處亦僅有126.4 公尺之距離，此有本院94年
    4 月13日勘驗筆錄附卷可憑（見本院卷第15頁），則以此時
    間、地點之緊密程度觀之，該隻黑狗應仍未脫離被告得管理
    控制之範圍，換言之，該隻黑狗仍在被告飼養中，且得受被
    告之管理掌控，自應認被告對於該隻黑狗，仍負有前述之注
    意義務存在，且並無不能注意之情事，然被告竟疏未注意，
    放縱其飼養之黑狗四處遊蕩，妨害交通，自有不作為之過失
    甚明。被告辯稱其無過失云云，尚不足採。
  (三)又查，被害人李曾敬於本件車禍發生時，係騎乘車牌號碼
    LOZ-940 號重型機車沿臺北市○○區○○路3 段東往西方向
    行駛，其後該機車右側倒地滑行，李曾敬亦向右摔落滑行，
    嗣其頭部撞擊合法停放於路邊之DK-9015 號自用小客車底部
    後停止，該機車則繼續向前滑行撞及合法停放於路邊之9B-3
    945 號自用小客車，再彈向左斜前方繼續滑行，最終停於對
    向車道接近分向限制線處；至被告飼養之黑狗，其狗牌掉落
    於臺北市○○區○○路3 段東往西方向接近234 號前內、外
    側車道之分隔線附近，其位置在李曾敬騎乘之機車倒地產生
    刮地痕之前約8.8 公尺處，該隻黑狗則被往前推至距離狗牌
    掉落處約30.2公尺之位置，頭向南方倒臥於東往西方向之內
    側車道中央，此觀諸卷附臺北市○○○○○道路交通事故現
    場圖及現場照片25幀（見93年度相字第338 號相驗卷宗第17
    、37-39 頁），至為明確。則依上開跡證分佈位置判斷，李
    曾敬應係騎乘機車沿臺北市○○區○○路3 段東往西方向行
    駛時，在南港路3 段234 號前內、外側車道之分隔線附近，
    先衝撞被告所飼養之黑狗，致狗牌掉落地面後，其機車再失
    控向右倒地滑行，李曾敬頭部撞擊路邊之DK-9015 號自用小
    客車底部後停止，機車則繼續向前滑行撞及路邊之9B-3945
    號自用小客車，再彈向左斜前方繼續滑行，最後停止於對向
    車道接近分向限制線處，至該隻黑狗遭撞擊後則往前滑行，
    倒臥於內側車道中央，且臺北市車輛行車事故委員會之鑑定
    意見及臺北市車輛行車事故鑑定覆議委員會之覆議意見，亦
    為相同之認定，有臺北市車輛行車事故委員會93年9 月10
    日北鑑審字第09330280500 號函所附鑑定意見書、臺北市政
    府交通局94年6 月17日北市交五字第09432392600 號函所附
    臺北市車輛行車事故鑑定覆議委員會鑑定覆議意見書在卷可
    參（見93年度相字第338 號相驗卷宗第86-87 頁、本院卷第
    31-33 頁），是本件車禍確係因李曾敬騎乘機車撞擊被告所
    飼養之黑狗而發生，應堪認定。至被告雖辯稱可能係某台車
    先撞到該隻黑狗後緊急煞車，李曾敬再撞到該車而倒地云云
    ，惟參酌卷附現場圖及現場照片，並未發現李曾敬騎乘之機
    車在倒地前有碰撞其他車輛之任何跡證，僅有脫落之狗牌摩
    擦地面之痕跡，自難認李曾敬尚有與其他車輛碰撞之情事；
    另李曾敬騎乘之機車車頭之所以嚴重破損，應係滑行時撞擊
    路邊車輛所致，被告憑此質疑本件車禍並非撞到黑狗而發生
    ，亦屬誤會。
  (四)復查，被害人李曾敬騎乘機車撞擊被告飼養之黑狗後，該機
    車即向右倒地滑行，刮地痕長達27.2公尺，嗣撞擊停放於路
    邊之9B-3945 號自用小客車後，再向左斜前方彈出，繼續滑
    行刮地14.9公尺後始停止，此有臺北市○○○○○道路交通
    事故現場圖1 份附卷足憑（見93年度相字第338 號相驗卷宗
    第17頁），又上開刮地痕長度經本院送請臺北市車輛行車事
    故鑑定覆議委員會鑑定之結果，認換算為肇事時之時速約
    73.1公里，亦有該委員會鑑定覆議意見書1 件在卷可佐（見
    本院卷第31-33 頁），是李曾敬騎乘機車顯已超過市區道路
    時速50公里之速限；且證人許憶先亦於偵查中結證稱：「我
    當時和死者同方向而且停在同一個紅綠燈，不過之後死者在
    黃燈時就衝出去，後來我和死者之距離拉開了……死者騎乘
    機車，一黃燈就衝出去，速度滿快的。」等語（見93年度偵
    字第9068號偵查卷第17頁），足見被害人李曾敬確有超速行
    駛之情事無誤。此外，其疏未注意車前狀況，致直接衝撞路
    上之黑狗，亦有未注意車前狀況之過失甚明，是被害人李曾
    敬就本件車禍之發生，亦與有過失，堪以認定。
  (五)按刑法上之過失，固以過失行為與結果之間，於客觀上有因
    果關係存在為必要；然此所謂因果關係，並不以過失行為係
    結果發生之直接原因為限，僅以有相當之因果關係存在，即
    足當之。而行為之於結果，是否具有相當因果關係，應依事
    後之立場，客觀地審查行為當時之具體事實，如認某行為確
    為發生結果之相當條件者，該行為即有原因力；至若某行為
    與行為後所生之條件相結合而始發生結果者，亦應就行為時
    所存在之事實，為客觀之事後審查，如認為有結合之必然性
    者，則該行為仍不失為發生結果之原因，應認具有相當因果
    關係（最高法院90年度臺上字第5164號判決意旨參照）。查
    本件被告乙○○之過失行為，在於其未對飼養之黑狗善盡法
    規所定之看管控制注意義務，而疏縱其任意行走至臺北市○
    ○區○○路3 段234 號前之道路上，且該隻黑狗遭撞擊之位
    置係在道路內、外側車道之分隔線附近，並非路邊，該路段
    又劃有分向限制線，依道路交通安全規則第134 條第1 款之
    規定，本屬禁止穿越之道路，是該隻黑狗行走於該道路中央
    ，自已造成車輛通行之危險，而有妨害交通之情事；至被告
    為上開過失行為後，雖另有李曾敬騎乘機車超速行駛且疏未
    注意車前狀況之因素，致發生李曾敬衝撞黑狗倒地後頭部撞
    及路邊車輛而死亡之結果，然本院斟酌事發地點臺北市○○
    區○○路3 段道路為雙向4 車道、劃有分向限制線、路邊均
    停放車輛，且車禍發生時正值深夜，雖有路燈照明但路面視
    線不佳，又被告飼養之黑狗體色黝暗，身上並無任何反光物
    品，放任其於凌晨時分行走於光線不佳之道路上，極易造成
    往來車輛閃避不及而發生車禍等客觀事實，認被告疏縱其飼
    養之黑狗夜間行走於市區道路，與被害人李曾敬騎乘機車行
    經該處，因閃避不及撞擊該隻黑狗後倒地滑行，頭部撞及路
    邊車輛而死亡之結果間，應有相當因果關係存在。是本件事
    證明確，被告犯行堪予認定，應依法論科。
二、核被告所為，係犯刑法第276 條第1 項之過失致死罪。爰審
    酌被告身為寵物之飼主，對該寵物本有看管約束之責，況被
    告飼養之地點位在人多擁擠、交通繁忙之臺北市區，稍一不
    慎，即有可能因動物之野性及莽撞而殃及無辜，其竟疏於管
    理，放任寵物四處遊走，顯然欠缺飼養寵物之正確觀念，惟
    本件死亡車禍之發生，除因被告之過失行為外，被害人李曾
    敬違規超速行駛及疏未注意車前狀況，亦為肇事之重要因素
    ，又被告於本院準備程序中曾表示願賠償被害人家屬新台幣
    50萬元，惟告訴人未能接受，致未達成和解，及其過失程度
    、生活狀況、品行、智識程度、犯罪後態度等一切情狀，量
    處如主文所示之刑，並諭知易科罰金之折算標準。
據上論斷，應依刑事訴訟法第299 條第1 項前段，刑法第276 條
第1 項、第41條第1 項，罰金罰鍰提高標準條例第1 條前段、第
2條 ，判決如主文。
本案經檢察官陳銘鋒到庭執行職務。
中    華    民    國    95    年    3     月    15    日
                  刑事第二庭審判長法  官  林清吉
                                  法  官  賴邦元
                                  法  官  馬傲霜
以上正本證明與原本無異。
如不服本判決，應於判決送達後10日內，向本院提出上訴狀。
                            書記官  陳玉瓊
中    華    民    國    95    年    3     月    15    日
附錄本判決論罪科刑依據之法條：
刑法第276條：
因過失致人於死者，處2年以下有期徒刑、拘役或2千元以下罰金
。


司法院資訊處製作；財團法人民間司法改革基金會備份。
